臺灣苗栗地方法院民事判決　　　　　　 96年度苗簡字第431號
原　　　告　財政部國有財產局臺灣中區辦事處新竹分處
法定代理人　丙○○
訴訟代理人　己○○
　　　　　　甲○○
被　　　告　雙鵬環保科技股份有限公司
　　　　　　　　　　　　號
法定代理人　乙○○
　　　　　　戊○○
　　　　　　　　　　　　號
　　　　　　丁○○
上列當事人間請求返還不當得利等事件，本院於民國96年12月11
日言詞辯論終結，判決如下：
    主  文
被告應自民國九十一年一月一日起至返還如附表所示土地之日止
，按月給付原告新臺幣陸佰柒拾伍元。
被告應給付原告新台幣萬肆仟玖佰拾貳元，及自民國九十六
年六月七日起至清償日止，按年息百分之五計算之利息。
訴訟費用由被告負擔。
本判決得假執行。
    事實及理由
壹、程序方面：
一、按訴狀送達後，原告固不得將原訴變更或追加他訴，但請求
    之基礎事實同一者、不甚礙被告之防禦及訴訟之終結者，不
    在此限；被告於訴之變更或追加無異議，而為本案之言詞辯
    論者，視為同意變更或追加；民事訴訟法第255 條第1 項第
    2 款、第7 款、第2 項分別定有明文。本件原告起訴時，僅
    列乙○○為被告法定代理人，並本於兩造間所訂國有基地租
    賃契約及不當得利之法律關係，聲明：(1)被告應給付原告新
    臺幣（下同）73,988元之使用補償金，及自起訴時起至交還
    土地之日止，以上開土地當期公告地價，按面積計算之總額
    ，按年以年息百分之5 計算之利息；(2)被告應給付原告34,9
    32元之租金及違約金，及自起訴時起至清償日止，按年息百
    分之5 計算之利息。嗣原告於本院審理中追加戊○○、丁○○2 人為被告之法定代理人，另於民國96年9 月11日言詞辯
    論期日，當庭以言詞更正其前揭第(1)項部分之聲明為：被告
    應自91年1 月1 日起至返還如附表所示土地之日止，按月給
    付原告675 元之補償金；原告前開法定代理人部分之追加及
    更正前、後之聲明，均係本於兩造間之國有基地租賃契約及
    不當得利法律關係，請求被告給付租賃存續期間積欠之租金
    及違約金，與租賃期間屆滿後，被告繼續使用系爭土地相當
    於租金之不當得利及補償金等同一基礎原因事實，對被告之
    防禦及訴訟之終結亦無妨礙，且被告法定代理人戊○○、丁○○2 人就原告訴之追加變更部分在程序上亦無異議，而為
    本案之言詞辯論，原告前開訴之追加變更核與首揭規定相符
    ，應予准許。
二、被告法定代理人乙○○、丁○○2 人經合法通知，無正當理
    由，均未於最後言詞辯論期日到場，經核均無民事訴訟法第
    386 條所列各款情形，爰依原告之聲請，由其一造辯論而為
    判決。
貳、實體方面：
一、原告主張：
（一）如附表所示3 筆土地均為原告管理之國有土地，兩造間前
      就系爭3 筆土地訂有國有基地租賃契約，約定租賃期間自
      86年10月1 日起至90年12月31日止，租金每月675 元，以
      每6 個月為1 期，由承租人於每年6 、12月底前就各期租
      金總額向出租人繳納，逾期繳納租金時，應按租賃契約第
      4 條之約定，其逾期繳納未滿1 個月者，照欠額加收百分
      之2 、逾期在1 個月以上者，每逾1 個月，照欠額加收百
      分之5 ，最高以欠額之1 倍為限之計算標準加收違約金，
      惟自89年3 月起，被告即未再繳納租金，是被告於上開租
      賃契約存續期間計積欠22個月之租金及違約金34,932元，
      原告自得依上開租賃契約之約定，請求被告給付系爭3 筆
      土地積欠之租金及違約金，及自起訴之日起至清償日止，
      按法定利率計算之利息。
（二）又於系爭3 筆土地租賃期間屆滿後，被告未依約定辦理換
      約續租事宜，租賃關係立即終止，惟被告仍繼續占用上開
      3 筆土地，並於其上建築鐵架平房、磚棚造平房、圍牆內
      停車場、石棉瓦車庫等加以使用，被告無權占用系爭3 筆
      土地，顯獲有相當於租金之不當利益，並造成國有財產受
      有損害，原告自得依不當得利法律關係，請求被告返還其
      自91年1 月1 日起，至返還土地之日止，無權占用系爭3
      筆土地期間，按月以675 元計算之相當於租金之不當得利
      等語；並聲明如主文第1 、2 項所示。
二、被告抗辯：
（一）被告法定代理人乙○○未於言詞辯論期日到場，亦未提出
      書狀作何聲明或陳述。
（二）被告法定代理人丁○○未於最後言詞辯論期日到場，據其
      先前到場陳述略以：其與乙○○係朋友關係，並不知道乙○○以其名義登記為被告公司之董事等語；並聲明：駁回
      原告之訴。
（三）被告法定代理人戊○○之陳述，除與丁○○相同者外，另
      補充陳述略以：其對於原告請求之金額並無意見，但其係
      於92年間登記為被告公司董事，不知原告何以至今始提起
      本件訴訟等語；並聲明：駁回原告之訴。
三、查被告公司登記在案之董事名單有乙○○、丁○○、戊○○
    3 人，然被告公司業經命令解散，且迄今並未依公司法之規
    定選任清算人並進行清算等情，有公司登記資料查詢單1 份
    在卷可憑，並經本院依職權查明無訛，參諸公司法第26條之
    1 、第322 條第1 項規定及最高法院83年度台上字第429 號
    判決意旨，即應以全體董事即乙○○、丁○○、戊○○3 人
    為清算人而為被告公司之代表人，合先敘明。
四、原告主張如附表所示之3 筆土地均為其所管理之國有土地，
    兩造間並就系爭3 筆土地訂有前述租賃契約等情，業據其提
    出與所述相符之國有基地租賃契約書、土地登記謄本等件為
    證，且為被告所不爭執，應堪信為真實。
五、按稱租賃者，謂當事人一方以物租與他方使用、收益，他方
    支付租金之契約。承租人應依約定日期，支付租金，無約定
    者，依習慣，無約定亦無習慣者，應於租賃期滿時支付之，
    如租金分期支付者，於每期屆滿時支付之。民法第421 條第
    1 項、第439 條前段分別定有明文。兩造就系爭3 筆土地既
    訂有租賃契約，被告對原告自負有依約支付租金之義務，而
    被告法定代理人均未就原告所主張之欠繳租金及違約金數額
    加以爭執，則原告依據前揭租賃契約之約定，請求被告給付
    其積欠22個月之租金及違約金合計34,932元，及自起訴之日
    即96年6 月7 日起至清償日止，按法定利率年息百分之5 計
    算之利息，即屬有據，應予准許。
六、次按租賃定有期限者，其租賃關係，於期限屆滿時消滅。承
    租人於租賃關係終止後，應返還租賃物。民法第450 條第1
    項、第455 條前段分別定有明文。又無法律上原因而受利益
    ，致他人受損害者，應返還其利益；雖有法律上原因，而其
    後已不存在者，亦同；民法第179 條規定明確。無權占有他
    人土地，可能獲得相當於租金之利益，為社會通常之觀念（
    最高法院61年台上字第1695號判例意旨參照）。是以，租賃
    關係消滅後，繼續占有他人不動產者，自屬侵害他人所有權
    ，被占用人對於占用人非不得請求賠償相當於租金之損害。
    經查：兩造間之國有基地租賃契約，於90年12月31日租賃期
    間屆滿時，即因被告未向原告為續約之意思表示而終止，被
    告自負有返還系爭3 筆土地之義務，否則自租期屆滿之翌日
    即91年1 月1 日起，即屬無權占有，然被告迄今仍繼續占有
    系爭3 筆土地加以使用，亦為被告所不爭執，揆諸上揭判例
    意旨及說明，被告無權占有系爭3 筆土地，係屬無法律上原
    因，並可獲得相當於租金之利益。從而，原告本於兩造間之
    國有基地租賃契約及不當得利之法律關係，請求被告自91年
    1 月1 日起至返還系爭3 筆土地之日止，按月給付原告相當
    於上開契約所約定之租金數額即每月675 元之不當得利，為
    有理由，應予准許。
七、本件事證已臻明確，兩造所提其餘攻擊防禦方法及證據經審
    酌之後，核與判決結果不生影響，爰不一一論述，附此敘明
    。
八、本件係依民事訴訟法第427 條第1 項規定適用簡易程序所為
    被告敗訴之判決，依同法第389 條第1 項第3 款規定，本院
    應依職權宣告假執行。
九、訴訟費用負擔之依據：民事訴訟法第78條。
中　　華　　民　　國　　96　　年　　12　　月　　25　　日
                  簡易庭法　官　邱光吾
以上正本係照原本作成
如對本判決上訴，須於判決送達後20日內向本院提出上訴狀
                        書記官　葉燕蓉
中　　華　　民　　國　　96　　年　　12　　月　　25　　日
附表：
┌─┬───────────────────┬─┬──────┬─────┐
│編│　　　土　　　地　　　坐　　　落      │地│　面   　積 │          │
│　├───┬────┬─────┬────┤  │  　        │ 權利範圍 │
│號│縣　市│鄉鎮市區○　 段     │ 地 號  │目│ (平方公尺) │          │
├─┼───┼────┼─────┼────┼─┼──────┼─────┤
│１│苗栗縣│ 三灣鄉 ○ ○○段   │  681   │水│     90.14  │  全部    │
├─┼───┼────┼─────┼────┼─┼──────┼─────┤
│２│苗栗縣│ 三灣鄉 ○ ○○段   │  682   │水│  1,693.79  │  全部    │
├─┼───┼────┼─────┼────┼─┼──────┼─────┤
│３│苗栗縣│ 三灣鄉 ○ ○○段   │  684   │雜│    118.73  │  全部    │
└─┴───┴────┴─────┴────┴─┴──────┴─────┘
